臺灣高等法院民事判決　　　　　　　　　 94年度上字第442號
上　訴　人　甲○○
訴訟代理人　陳正旻律師
複 代 理人　賴盈志
被 上訴 人　台北富邦商業銀行股份有限公司
法定代理人　林基源
訴訟代理人　陳麗書
　　　　　　呂俊寬
上列當事人間清償借款事件，上訴人對於中華民國94年 4月22日
台灣台北地方法院93年度訴字第3851號第一審判決提起上訴，本
院於94年10月4日言詞辯論終結，判決如下：
    主      文
上訴駁回。
第二審訴訟費用由上訴人負擔。
    事實及理由
一、被上訴人起訴主張：原審共同被告冠容貿易有限公司（下稱
    冠容公司）邀同上訴人及原審共同被告張文祥、陳保錦為連
    帶保證人，於民國（下同）93年 1月16日與伊簽訂額度美金
    10萬元之「進口融資及委任承兌契約」乙紙，約定該公司自
    93年1月16日起至94年1月 6日止，於上開額度內得檢具開發
    信用狀申請書及有關文件，向伊申請循環授信，並以開發信
    用狀申請書為向伊申請墊款之憑證。冠容公司均承認每筆國
    外銀行押匯扣（墊）款金額與冠容公司存入保證金餘額之差
    額為伊墊款金額；且依本契約所申請之墊款，應自伊墊款日
    起150天內清償 ，利息以墊款之日為起息日，按起息日所訂
    之美金貸款利率減碼年息0.5％ 固定計算，自墊款日起按月
    付息，並約定冠容公司如未於約定期限償還或有其他違約情
    事，致喪失期限利益時，伊得逕行於任何時日，將外幣欠款
    折換為新台幣借款，並自折換日起，改按折換日伊之牌告基
    準利率加碼年息2％與中央銀行短期融通利率加碼年息2％孰
    高，為遲延利率計算遲延利息，惟不得低於原墊款日伊牌告
    基準利率加碼年息3％ 。本契約有關之墊款遲延償還時，凡
    逾期在 6個月以內部分，按遲延利率之10％加計逾期違約金
    ，逾期超過 6個月部分，按遲延利率之20％加計逾期違約金
    ，並約定冠容公司如經票據交換所公告拒絕往來時，即喪失
    期限利益，全部借款視為到期。嗣冠容公司依據上開契約於
    93年6月2日及93年6月4日向伊申請開發國外遠期信用狀，並
    經伊墊款美金45,864元，其起息日為93年 6月16日，其到期
    日為93年11月13日、美金42,660元，其起息日為93年 6月16
    日，其到期日為93年12月13日。詎冠容公司於93年 7月23日
    經台灣票據交換所公告拒絕往來，依約上開 2筆墊款當已全
    部屆清償期，伊乃於93年 7月26日將上開美金墊款以壹美元
    兌換新台幣34.125元之比率折換為新台幣借款，經冠容公司
    清償部份後，尚欠墊款2筆本金分別為新台幣（下同）430,3
    92元、1,455,773元，共計1,886,165元（下稱系爭 2筆墊款
    ），及如附表所示之利息、違約金未清償；上訴人及原審共
    同被告張文祥、陳保錦為上開債務之連帶保證人，依法自應
    與冠容公司負連帶清償責任，為此依法提起本件訴訟等語。
二、上訴人則以(一)伊為擔保冠容公司與被上訴人所訂立之進口融
    資及委任承兌契約，於91年12月30日將所有坐落於台北市○
    ○街18號房屋及其土地（下稱系爭房地）設定第 2順位最高
    限額抵押權（下稱系爭抵押權）290萬元予被上訴人 。嗣伊
    於93年 3月18日將系爭房地移轉登記予訴外人許素晴（下稱
    許素晴），而許素晴於93年 5月上旬將系爭房地出售予訴外
    人張永偉，雙方並同意以買賣價金先行清償伊設定予被上訴
    人之系爭抵押權，以便辦理塗銷抵押權登記；冠容公司負責
    人張文祥、許素晴及訴外人程佳慧於93年 5月31日至被上訴
    人銀行處辦理系爭抵押權所擔保債務之清償事宜，上開進口
    融資及委任承兌契約於93年5月31日結算後，共計3,119,706
    元，由程佳慧交付金額分別為100萬元、100萬元、90萬元之
    台銀擔保支票3紙予被上訴人，再由許素晴另於93年6 月1日
    以轉帳方式向被上訴人支付清償匯差219,706元 ，而將冠容
    公司積欠被上訴人之債務清償完畢，故系爭抵押權應予塗銷
    ，被上訴人已同意出具清償證明，被上訴人顯已拋棄為其債
    權擔保之物權；又伊在93年 3月18日將系爭房地移轉登記予
    許素晴時，系爭抵押權所擔保之債權額即已確定，因此上開
    2筆墊款 ，為系爭抵押權效力所不及，而冠容公司與許素晴
    等人於93年5月31日及6月1日2次清償積欠被上訴人之債務3,
    119,706元 ，系爭抵押權因而消滅，故亦可認定被上訴人有
    拋棄為其債權擔保之物權之情事，依民法 751條規定，伊就
    被上訴人拋棄權利之限度內即290萬元 ，免負保證責任。(二)
    縱認被上訴人之主張為有理由，惟就違約金部分之約定，非
    屬懲罰性違約金，而係就遲延所生損害之預定賠償總額，被
    上訴人不得更行請求遲延利息等語，資為抗辯。
三、原判決命上訴人及原審共同被告冠容公司、張文祥及陳保錦
    應連帶給付被上訴人1,886, 165元及如附表所示之利息、違
    約金（冠容公司、張文祥及陳保錦就其等敗訴部分，未聲明
    不服而告確定）上訴人不服，提起上訴，於本院聲明：(一)原
    判決廢棄。(二)被上訴人在第一審之訴及其假執行之聲請均駁
    回。(三)如受不利之判決時，請准提供擔保免為假執行。被上
    訴人則聲明：上訴駁回。
四、本件兩造不爭執之事項為(一)冠容公司邀同上訴人及張文祥、
    陳保錦為連帶保證人，於93年 1月16日與被上訴人簽訂額度
    美金10萬元之「進口融資及委任承兌契約」，約定該公司自
    93年1月16日起至94年1月 6日止，於上開額度內得檢具開發
    信用狀申請書及有關文件，向被上訴人申請循環授信，並以
    開發信用狀申請書為向被上訴人申請墊款之憑證，嗣冠容公
    司於93年6月2日及93年6月4日向被上訴人申請開發國外遠期
    信用狀，並經其墊款美金45,864元、美金42,660元。(二)上訴
    人並未向被上訴人終止系爭連帶保證契約，系爭連帶保證契
    約仍然有效。(三)上訴人為擔保冠容公司與被上訴人所訂立之
    進口融資及委任承兌契約，並於91年12月30日將其所有系爭
    房地設定系爭抵押權予被上訴人，並辦畢抵押權設定登記。
    (四)上訴人將系爭房地移轉予許素晴，並於93年 3月18日辦畢
    所有權移轉登記，嗣冠容公司負責人張文祥、許素晴及程佳
    慧等人於93年 5月31日至被上訴人銀行辦理系爭抵押權所擔
    保債務之清償事宜，上開進口融資及委任承兌契約於93 年5
    月31日結算後，共計3,119,706元 ，由程佳慧交付金額分別
    為100萬元、100萬元 、90萬元之台銀擔保支票3紙予被上訴
    人，再由許素晴另於93年6月1日以轉帳方式向被上訴人支付
    清償匯差219,706元，而將冠容公司積欠被上訴人3,119,706
    元之債務清償等情。
五、本件被上訴人主張伊與冠容公司於93年 1月16日簽訂額度美
    金10萬元之「進口融資及委任承兌契約」，冠容公司邀上訴
    人及原審共同被告張文祥、陳保錦為連帶保證人，嗣因冠容
    公司違約，拒絕給付系爭 2筆墊款債務，伊乃依據連帶保證
    之法律關係，請求上訴人與冠容公司、張文祥及陳保錦連帶
    給付1,886,165元及利息 、違約金；上訴人則以前開情詞置
    辯。是本件應審酌者厥為：(一)被上訴人有無拋棄為其債權擔
    保之物權？(二)本件違約金之性質為何？(三)被上訴人依據連帶
    保證之法律關係請求上訴人連帶給付上開金額有無理由？茲
    分述如下：
（一）被上訴人有無拋棄為其債權擔保之物權？
  １、上訴人抗辯稱：冠容公司負責人偕同許素晴等人於93年 5
      月31日及同年6月1日還款乃為清償系爭抵押權所擔保債務
      ，以便塗銷系爭抵押權，且被上訴人亦同意出具清償證明
      書，俾使許素晴能辦理塗銷系爭抵押權登記，被上訴人已
      拋棄為其擔保債權之物權，伊之保證債務得以免除云云。
      惟按所謂最高限額抵押契約，係指所有人提供抵押物，與
      債權人訂立在一定金額之限度內，擔保現在已發生及將來
      可能發生之債權之抵押權設定契約而言。最高限額抵押在
      所擔保之債權經由決算使其由不特定而成為特定以前，並
      不具有普通抵押權之從屬性（最高法院91年台上字第 641
      號判決參照）。換言之，最高限額抵押權所擔保之債權，
      除抵押權設定時已發生之債權外，即將來發生之債權，在
      約定限額之內，亦為抵押權效力所及，如抵押權所擔保之
      債權未經決算，雖抵押權存續期間內已發生之債權，因清
      償或其他事由而減少或消滅，原訂立之抵押契約仍然有效
      ，嗣後在抵押權存續期間內陸續發生之債權，債權人仍得
      對抵押物行使權利，抵押人不得於存續期間屆滿前請求塗
      銷抵押權設定登記（最高法院66年度台上字第1097號判例
      參照）。本件冠容公司與許素晴等人雖於93年5月31日及6
      月 1日清償上開債務，然系爭抵押契約既有存續期間，並
      不因清償債務而失效，依上開說明，自不得請求塗銷抵押
      權設定登記，上訴人抗辯清償債務後即可請求塗銷系爭抵
      押權登記云云，其法律上之抗辯顯不可採。次按當事人主
      張有利於己之事實者，就其事實有舉證之責任，民事訟訴
      法第 277條定有明文。經查，許素晴、張文祥及訴外人程
      佳慧固於93年 5月31日至被上訴人所屬龍山分行，提出台
      灣銀行北投分行簽發、面額合計290萬元之台銀擔保支票3
      紙予被上訴人，許素晴並於翌日即6月1日上午，自其帳戶
      轉支219,706元，而將冠容公司當時積欠被上訴人之3,119
      ,706 元債務全數清償；證人許素晴雖亦證稱：「伊於 93
      年5月31日及6月 1日到台北市銀行龍山分行還款時，有向
      銀行說第 2順位抵押權要結算及清償證明」等語（見原審
      卷第 147頁），然此充其量僅係其提出決算或終止最高限
      額抵押契約之要約，上訴人仍應證明被上訴人就該要約已
      有承諾，始得認為系爭抵押契約已因雙方合意終止而向後
      失其效力。經查證人即系爭墊款業務承辦員李明瑩已證稱
      ：「93年5月31日及93年6月 1日都是張文祥跟伊談還款事
      宜，當時沒有說清償證明的事，張文祥若有說，在6月1日
      下午就不會電話要求開狀，當時談的都是公司墊款餘額，
      沒有說清償證明或塗銷抵押權之事」等語（見原審卷第14
      9頁、第150頁）。又開立清償證明係為辦理塗銷抵押權設
      定登記之用，本件系爭抵押權人為被上訴人，則其所屬龍
      山分行在尚未確認債務人即冠容公司對於被上訴人所屬各
      分行均無負債之情況下，殊無可能逕予同意開立清償證明
      ，若證人李明瑩確已應允開立清償證明，則許素晴於93年
      6月1日前往龍山分行，何以未堅持取得清償證明，而於清
      償219,70元後逕行離去！此顯然有違常情，是上訴人抗辯
      被上訴人已有拋棄為其債權擔保之物權云云，委不足採。
  ２、上訴人復抗辯稱：伊在93年 3月18日將系爭房地移轉登記
      予許素晴時，系爭抵押權所擔保之債權額即已確定，因此
      系爭 2筆墊款債務，為系爭抵押權效力所不及，而冠容公
      司與許素晴等人於93年5月31日及6月1日2次清償積欠被上
      訴人之債務3,119,706元時 ，系爭抵押權因而消滅，故可
      認定被上訴人有拋棄為其債權擔保之物權之情事，伊就被
      上訴人拋棄權利之限度內免負保證責任云云。按最高限額
      抵押權擔保債權之確定原因，法雖無明文，惟依學說及實
      務歸納其原因可分為 3種，即(一)債權債務已無發生之可能
      ，例如：擔保債權所由發生之基礎契約終止、解除等原因
      而歸於消滅（最高法院88年台上字第1676號判決參照）。
      (二)抵押權人實行抵押權或抵押物經查封時（最高法院78年
      民庭會議決議及最高法院91台上字第1962號判決參照）。
      (三)基於抵押權當事人之意思，例如：最高限額抵押權設定
      契約中已明定決算期或存續期間、當事人於最高限額抵押
      權有效存續期間，合意終止抵押權，及於未定有存續期限
      之情形，雙方得隨時終止之等。並未見有抵押物移轉予第
      三人時，其擔保債權即告確定之說；且依民法第 867條規
      定：不動產所有人設定抵押權後，得將不動產讓與他人，
      但其抵權押不因此而受影響，於最高限額抵押權之情形，
      亦如此，準此，如認抵押人在抵押關係存續中，將抵押物
      讓與第三人後，依抵押權基礎法律關係陸續發生新的債務
      ，非屬原設定抵押權所擔保之範圍，無異承認抵押人得以
      移轉不動產所有權之方法，單獨使抵押契約發生終止之效
      力，既與民法第 867條規定有違，尤使定有存續期間之最
      高限額抵押權，失去訂約之目的。況許素晴於另案對被上
      訴人提起確認系爭抵押權所擔保之債權不存在之訴，亦經
      認定系爭 2筆墊款債務仍為抵押權擔保之範圍，並駁回許
      素晴請求確認此部分之抵押債權不存在及塗銷抵押權之上
      訴，此有本院94年上字第89號判決書在卷可按（見本院卷
      第35頁）。至上訴人援引最高法院79年台上字第2351號判
      決認不動產移轉於第三人後，最高限額抵押權之債權額即
      告確定云云，然上開判決係指債務人與抵押人係同一人而
      言，本件債務人與抵押人並不相同，與上開判決之情形不
      同，尚難以上開判決意旨認系爭不動產移轉予第三人時即
      確定其債權額。故上訴人抗辯稱：伊在93年 3月18日將系
      爭房地移轉登記予許素晴時，系爭抵押權所擔保之債權額
      即已確定，系爭 2筆墊款債務，為系爭抵押權效力所不及
      ，而冠容公司與許素晴等人清償積欠被上訴人之債務3,11
      9,706元時 ，系爭抵押權因而消滅，並可認定被上訴人有
      拋棄為其債權擔保之物權之情事，伊就被上訴人拋棄權利
      之限度內免負保證責任云云，於法無據，應無足採。
  ３、又按保證人與債權人約定就債權人與主債務人間所生一定
      債之關係範圍內之不特定債務，預定最高限額，由保證人
      保證之契約，稱之為最高限額保證契約，此保證契約如定
      有期間者，在該期間內所生約定範圍內之債務，不逾最高
      限額者，均為保證契約效力所及；如未約定期間，保證契
      約在未經保證人依民法 754條規定終止或有其他消滅原因
      以前，所生約定範圍內之債務，亦同。故在該保證契約有
      效期間內，已發生在約定範圍內之債務，縱因清償或其他
      事由而減少或消滅，該保證契約仍然有效，嗣後所生在約
      定範圍內之債務，於不逾最高額者，債權人仍得請求保證
      人履行保證責任，最高法院77年台上字第 943號判例可資
      參照。本件係爭保證契約乃屬最高限額保證契約，於未經
      上訴人以書面通知被上訴人終止前，乃擔保冠容公司對被
      上訴人所負之不特定債務。故冠容公司與許素晴等人於上
      開時間清償3,119,706元之債務 ，姑不論系爭抵押權是否
      已決算而消滅，然此對系爭保證契約之效力並不生影響，
      系爭保證契約既未經終止而依然有效，上訴人自應就嗣後
      於93年6月16日發生之系爭2筆墊款債務負連帶保證責任。
（三）本件違約金之性質為何？茲分述如下：
      按違約金，有屬於懲罰之性質者，有屬於損害賠償約定之
      性質者，如為懲罰之性質者，債權人除得請求違約金外，
      尚可依民法第 233條規定，請求給付遲延利息及其他損害
      ，如為損害賠償約定之性質者，則應視為因遲延所生之損
      害，業己依契約預定其賠償，不得更請求遲延利息賠償損
      害，而是否屬何種違約金，應視當事人之意思定之，如不
      能判別係何種違約金，應視為損害賠償預定之違約金（民
      法第250條第2項、最高法院90年台上字第1754號判決參照
      ）。經查冠容公司與被上訴人所簽訂之進口融資及委任承
      兌契約第7條及第9條均約定債務人遲延履行時，除應按遲
      延利率給付遲延利息外，並應按遲延利率之10％ （逾期6
      個月以內部分）及20％（逾期超過 6個月部分）加計逾期
      違約金，即除遲延利息之賠償外，債權人尚可請求給付違
      約金，足證上開契約所約定者為懲罰性質之違約金，是上
      訴人之抗辯本件違約金為損害賠償預定性質之違約金，顯
      無可採。
（四）被上訴人依連帶保證契約之法律關係求償是否有理由？
      按稱保證者，謂當事人約定，一方於他方之債務人不履行
      契約時，由其代負履行責任之契約，民法第 739條定有明
      文；又如於擔保物權而外並有保證人，該主債務人不清償
      其債務時，依原則固應先儘擔保物拍賣充償，惟當事人間
      如有特別約定，仍從其特約，最高法院著有19年上字第33
      0號判例可參。依兩造所訂定之保證書第1條：「主債務人
      履行債務發生違約情事，債權人無須先就擔保品處分受償
      ，得逕向保證人請求清償…」等語。可見兩造已約定無須
      先儘擔保物充償，被上訴人得逕向保證人求償，本件主債
      務人冠容公司既發生違約情事，從而，被上訴人自得逕依
      連帶保證契約之法律關係向上訴人求償。
六、綜上所述，被上訴人基於連帶保證契約之法律關係請求上訴
    人與冠容公司、張文祥與陳保錦連帶給付1,886,165元 ，及
    如附表所示之利息、違約金，為有理由，應予准許。原審判
    命上訴人與冠容公司、張文祥及陳保錦等人連帶如數給付本
    息及違約金，並依兩造之聲請，以供擔保為條件，為准、免
    假執行之宣告，經核於法並無不合，上訴意旨指摘原判決不
    當，求予廢棄，為無理由，應予駁回。
七、兩造其餘之攻擊或防禦方法及未經援用之證據，經本院斟酌
    後，認為均不足以影響本判決之結果，自無逐一詳予論駁之
    必要，併此敘明。
八、據上論結，本件上訴為無理由，依民事訴訟法第449條第1項
    、第78條，判決如主文。
中　　華　　民　　國　　94　　年　　10　　月　　18　　日
                  民事第十六庭審判長法　官　黃騰耀
                                    法　官　許文章
                                    法　官　黃國永
正本係照原本作成。
如不服本判決，應於收受送達後20日內向本院提出上訴書狀，其
未表明上訴理由者，應於提出上訴後20日內向本院補提理由書狀
（均須按他造當事人之人數附繕本）上訴時應提出委任律師或具
有律師資格之人之委任狀；委任有律師資格者，另應附具律師資
格證書及釋明委任人與受任人有民事訴訟法第466條之一第一項
但書或第二項（詳附註）所定關係之釋明文書影本。
中　　華　　民　　國　　94　　年　　10　　月　　18　　日
                                    書記官  葉國乾
附註：
民事訴訟法第四百六十六條之一（第一項、第二項）：
對於第二審判決上訴，上訴人應委任律師為訴訟代理人。但上訴
人或其他法定代理人具有律師資格者，不在此限。
上訴人之配偶、三親等內之血親、二親等內之姻親，或上訴人為
法人、中央或地方機關時，其所屬專任人員具有律師資格並經法
院認為適當者，亦得為第三審訴訟代理人。
